臺灣高雄地方法院刑事判決　　　　　　 94年度交易字第169號
公　訴　人　臺灣高雄地方法院檢察署檢察官
被　　　告　乙○○
選任辯護人　陳俊偉律師
上列被告因過失致死案件，經檢察官提起公訴（94年度偵字第37
24號），本院判決如下：
    主  文
乙○○因過失傷害人，處有期徒刑伍月，如易科罰金，以參佰元
折算壹日。
    事  實
一、乙○○考領有小貨車駕駛執照，於民國93年4 月8 日上午9
    時10分許，駕駛車牌號碼S4-6579 號自用小貨車，沿高雄縣
    橋頭鄉○○路由東往西方向行駛，於途經該路127 號前時，
    本應注意汽車在雙向二車道行駛時，在劃有行車分向線之路
    段，不得駛入來車車道內，且依當時天氣晴朗、日間有自然
    光線、柏油路面乾燥、無缺陷、道路無障礙物、視距良好等
    一切情狀，並無不能注意之情事，竟疏未注意謹慎駕駛，貿
    然跨越分向限制線而駛入對向車道，適有劉鐘麗華騎乘車牌
    號碼UEI-323 號輕型機車，沿南溝路由西往東自對向車道駛
    來，乙○○見狀閃避不及，致其所駕駛之上開自用小客車前
    方保險桿中央撞及劉鐘麗華所騎乘之上開機車車頭置物籃，
    劉鐘麗華因而人車倒地，並因此受有胸肋間挫傷、左腿及膝
    蓋瘀傷及擦傷、右側肋骨骨折等傷害（延至同年6 月9 日晚
    上7 時30分許，因腦中風、心臟血管疾病而自然死亡，與本
    件車禍並無相當因果關係）。乙○○於車禍發生後，仍停留
    在現場，在有偵查犯罪職權之公務員查知其為犯人前，主動
    向據報前來現場處理之警員自首犯罪，坦承肇事而接受裁判
    。
二、案經劉鐘麗華之子丙○○訴請暨灣高雄地方法院檢察署檢察
    官簽分偵辦而偵查起訴。
    理  由
壹、程序方面
(一)臺灣省高屏澎區車輛行車事故鑑定委員會94年1 月21日高屏
    澎鑑字第940040號函（即檢送臺灣省高屏澎區車輛行車事故
    鑑定委員會鑑定意見書）、臺灣省車輛行車事故覆議鑑定委
    員會94年9 月6 日府覆議字第0940100550號函（即檢送臺灣
    省車輛行車事故覆議鑑定委員會覆議意見書），均係上開機
    關就肇事原因所製作之鑑定報告，為被告以外之人於審判外
    之書面陳述，依刑事訴訟法第159 條第1 項之規定，屬於傳
    聞證據，原則上並無證據能力。又因前開鑑定係由受命法官
    依刑事訴訟法第198 條或第208 條第1 項之規定委託鑑定，
    因屬法定鑑定程序，所鑑定之結果，即屬於依刑事訴訟法第
    206 條所出具之鑑定報告，係刑事訴訟法第159 條第1 項所
    指例外情形，認有證據能力。
(二)高雄縣政府警察局岡山分局道路交通事故現場圖乃公務員職
    務上製作之紀錄文書、證明文書，係公務員依職權所為，與
    其責任、信譽攸關，若有錯誤、虛偽，公務員可能因此擔負
    刑事及行政責任，且該等文書經常處於可能受公開檢查之狀
    態，其正確性及真實之保障極高，而無顯不可信之情況，依
    刑事訴訟法第159 條之4 第1 款，應有證據能力。
(三)本件被告辯護人及檢察官除對臺灣省高屏澎區車輛行車事故
    鑑定委員會鑑定意見書及高雄縣政府警察局岡山分局道路交
    通事故現場圖之證據能力有爭執外，均對本院所提示其餘證
    據之證據能力均不爭執，本院審酌其餘各該證據作成之情況
    ，認為適當，依刑事訴訟法第159 條之5 得作為證據，核先
    敘明。
貳、實體方面
一、訊據被告乙○○，固坦承於右揭時、地，駕駛上開自用小客
    車撞及被害人劉鐘麗華所騎乘之上開機車，使劉鐘麗華人、
    車倒地，致受有上開傷害及延至93年6 月9 日而死亡之事實
    ，惟矢口否認有何過失致死犯行，辯稱：伊是開在中間線，
    伊都開在伊的車道，是他（即劉鐘麗華）騎到伊車道來撞我
    的，伊輪胎有壓在中線，伊不知道他的死亡是否因為伊而起
    云云；辯護人辯護意旨則以：照片上撞擊點是在自用小客車
    保險桿的右前方，而且肇事現場沒有分向線，是被害人侵入
    被告的車道，依信賴原則被告是不需要負過失責任云云。經
    查：
(一)上開事實除被告坦承確有肇事外，並據告訴人丙○○即被害
    人劉鐘麗華之子於警詢、偵查時指訴綦詳，復有道路交通事
    故調查報告表（一）（二）、被告及被害人之高雄縣政府警
    察局交通事故處理小組現場訪談紀錄表各1 份、高雄縣政府
    警察局岡山分局交通事故肇事人自首紀錄表、肇事現場照片
    8 張等在卷可稽；且告訴人因本件車禍所受之傷害，亦有橋
    頭社區醫院診斷證明書、財團法人義大醫院診斷證明書（下
    稱義大醫院）在卷足憑。
(二)按汽車在雙向二車道行駛時，在劃有分向限制線之路段，不
    得駛入來車車道內，道路交通安全規則第97條第2 款定有明
    文。訊據證人即當天到達現場處理之員警己○○於本院審理
    時具結證稱：「伊到時自小貨車停在路的中間，機車已經有
    移動了，貨車沒有移動，被告的輪子有壓到黃色的虛線，因
    為黃虛線是在車子底下，左前後的兩個輪子都超越中間線‧
    ‧‧伊確定現場畫有中心線」等語明確（見本院卷第63頁至
    第65頁），又觀諸卷附交通事故現場照片及車損照片編號第
    4 、5 、8 號之3 張照片（見本院卷第86、87頁）可知，被
    告所駕駛上開自用小客車於肇事後，車身跨停在上開路段之
    行車分向線上，且上開自用小客車之前保險桿中央與劉鐘麗
    華所騎乘之上開機車車頭置物籃碰撞而凹陷。據上，足徵被
    告所駕上開車輛於肇事前，確有跨越行車分向線並駛入對向
    車道內之事實甚明，被告上開所辯，顯與事實不符，尚難採
    信。又證人即當時駕駛在劉鐘麗華車後約3 米處之機車騎士
    戊○○雖於本院審理時證稱：「‧‧‧被害人騎到對向車道
    ，撞到小貨車左邊的保險桿‧‧‧貨車的旁邊還停有車‧‧
    ‧伊有看到他從對向車道開過來，他開在他的車道，離中間
    線還有1 尺多‧‧‧伊不清楚他是否要閃旁邊的車才往中間
    線開，伊也沒有看到，撞到時小貨車是在他的車道，還離中
    間線1 尺多」等語（見本院卷第70頁至第72頁）。然查，經
    本院勘驗員警當場拍攝之卷附車禍現場照片結果，顯與證人
    戊○○所證述不相符合，故無從佐為有利被告之認定。
(三)辯護人另執肇事現場並沒有分向線云云；然參以上開事故現
    場編號第1 、4 、5 號彩色蒐證照片所示，上開路段確劃有
    行車分向線，有上開照片附卷可證（見本院卷第86、87頁）
    ，核與證人己○○、戊○○證述情節大致相符，且被告於本
    院準備程序及94年11月3 日審理時均供稱，路中間有線，伊
    是開在中間線，輪胎有壓在中線等語，業經被告供明在卷（
    見本院卷第16頁、62頁），是辯護人上開辯護意旨主張該路
    段並無行車分向線，自非可採。
(四)又被告既領有合法駕駛執照，已據道路交通事故調查報告表
    （二）之駕駛資格欄上記載明確，就此交通規則之規定自應
    知之甚詳，亦應注意上開規定，再肇事當時係日間自然光線
    、天候狀況佳、視距良好，路面為平坦柏油道路，並無缺陷
    或障礙物等客觀行車環境，有卷附之道路交通事故調查報告
    表(一)、(二)及上開現場照片8 張可證，並無使被告不能注
    意遵循上述交通安全規則行車之情形，詎仍疏於注意，違反
    上開規定跨越分向線，駛入對向車道，致與劉鐘麗華發生碰
    撞而肇事，足認被告對本件事故之發生應負過失責任，至為
    明確，另臺灣省高屏澎區車輛行車事故鑑定委員會關於本件
    被告肇事原因之鑑定意見亦採相同見解（見上開相驗卷第21
    8 頁至第220 頁），益證被告於本件事故確有過失，殆無疑
    義。臺灣省車輛行車事故覆議鑑定委員會覆議意見書關於「
    乙○○駕駛自小貨車與劉鐘麗華駕駛輕機車，均靠近道路中
    央分向線上行駛，且兩車交會時互未保持安全間隔，致於中
    央分向線處發生對撞擊肇事，同為肇事原因。（另劉鐘麗華
    無照駕駛，有違規定）」（見本院卷第34頁），與證人己○○證述上開自小貨車左前後的2 個輪子都超越中間線及被告
    所述輪胎有壓在中線等情，均不相符，故尚難採為有利被告
    認定之依據。又固然被害人於本件行車事故發生當時，並未
    領有機器腳踏車之駕駛執照，此為告訴人所自承，並有高雄
    縣政府警察局交通事故處理小組現場訪談紀錄表在卷可參（
    見上開相驗卷第8 頁），惟被告無照駕駛機車，並非必然會
    發生車禍肇事之結果，復查無其他明確證據證明被告未執有
    機器腳踏車駕駛執照與本件車禍之發生有何相當因果關係，
    自難謂被告未執有駕駛執照亦同為肇事原因。再者，被害人
    確因本件車禍事故受有胸肋間挫傷、左腿及膝蓋瘀傷及擦傷
    、右側肋骨骨折等傷害，有上開診斷證明書在卷可按（見前
    開偵查卷第48頁）。被告之過失行為與被害人之傷害間復具
    有相當因果關係，是被告及其選任辯護人上開所辯，認被告
    並無過失乙節，自嫌無據，難以採取。
(五)公訴人雖認被告上開過失行為致被害人受有「胸肋間挫傷、
    左腿及膝蓋瘀傷及擦傷、右側肋骨骨折」之傷害，進而導致
    心臟血管疾病及腦中風，被害人於93年6 月9 日晚上7 時30
    分急救不治死亡有因果關係，認被告所為係涉犯刑法第276
    條第1 項過失致人於死罪嫌，惟此已為被告所否認，辯護人
    則以：被害人本身有慢性病，車禍發生後2 個月才因腦中風
    、心血管疾病自然死亡，車禍發生前就一直在看醫生，跟本
    次車禍所受的傷害不同，應該沒有因果關係等語資為被告辯
    護，惟查：
  (1)按刑法上之過失，其過失行為與結果間，在客觀上有相當因
    果關係始得成立。所謂相當因果關係，係指依經驗法則，綜
    合行為當時所存在之一切事實，為客觀之事後審查，認為在
    一般情形下，有此環境、有此行為之同一條件，均可發生同
    一之結果者，則該條件即為發生結果之相當條件，行為與結
    果即有相當之因果關係。反之，若在一般情形下，有此同一
    條件存在，而依客觀之審查，認為不必皆發生此結果者，則
    該條件與結果不相當，不過為偶然之事實而已，其行為與結
    果間即無相當因果關係（最高法院76年臺上字第192 號判例
    意旨參照）。而本件被害人劉鐘麗華最終雖於94年6月9日死
    亡，然據臺灣高雄地方法院檢察署檢察官督同法醫相驗之結
    果，造成被害人死亡係因腦中風、心臟血管疾病等情，有高
    雄地檢署解剖鑑定書1 份及相驗屍體證明書1紙在卷可憑（
    見上開相驗卷第190 頁至193 頁），故被害人之死亡確係因
    腦中風、心臟血管疾病所致已可認定，然在此情況下，本件
    應審酌者應為被告上開過失行為導致行為人受有「胸肋間挫
    傷、左腿及膝蓋瘀傷及擦傷、右側肋骨骨折」之傷害，是否
    與嗣後導致被害人產生腦中風死亡有相當因果關係，即最後
    被害人係因病即腦中風而死，非因傷即上開胸肋間挫傷、右
    側肋骨骨折而死，在此情況下，上開車禍所造成之傷害與「
    腦中風」有無因果關係。
  (2)本案件經臺灣高雄地方法院檢察署將被害人生前相關就醫病
    歷資料送請法務部法醫研究所鑑定，法醫師丁○○對於被害
    人死亡之看法係認為：「1 、心臟血管疾病導致缺氧性腦病
    變死亡，即所謂的中風造成。2 、檢視病歷影本，發現死者
    有高血壓、高血脂和糖尿病之既往史，並於93年5 月2 日因
    小腦梗塞住進義大醫院」，細繹上開鑑定意見所示，顯然鑑
    定結果認定被害人係因腦中風、心臟血管疾病而自然死亡，
    且參以被害人於94年5 月2 日於義大醫院之診斷紀錄為：「
    1 、左大腦梗塞性中風2 、糖尿病3 、近期車禍併右側肋骨
    骨折4 、左下葉肺炎5 、雙下肢外傷」，有義大醫院診斷證
    明書可稽，然迄至本件車禍發生2 個月後之93年6 月9 日病
    況有所變化，如何能謂上開病情之變化即可歸責上開車禍所
    造成之傷勢所致，況上開車禍所造成之傷勢主要係「右側肋
    骨骨折」，並無傷及被害人腦部，衡情，與併發腦中風乙事
    應無相當因果關係，又參酌證人己○○、證人丙○○於本院
    審理時之證述，被害人於肇事後並未由救護車送往醫院急救
    ，而係由丙○○帶其至橋頭社區自行就醫，倘被害人所受傷
    勢嚴重，豈有不搭乘救護車送醫急救之理，再公訴人所提出
    之證據尚無法證明上開右側肋骨骨折與被害人因腦中風、心
    臟血管疾病而自然死亡間有何因果關係，從而，本院認被告
    車禍所造成之傷害與嗣後被害人之死亡間並無因果關係。被
    害人死亡之結果，係因腦中風所致，而此腦中風之產生既非
    被告所造成之過失行為所致，實無法僅以上開車禍所受之傷
    害，即認二者有相當因果關係，故公訴人此部分所指，容有
    未洽。
(六)綜上所述，被告就本件車禍之發生確有過失行為，且其過失
    行為確使被害人因而受有傷害，是被告之過失行為與被害人
    之傷害結果間，應具有相當因果關係無疑。本件事證明確，
    被告犯行洵堪認定。
二、核被告所為，係犯刑法第284 條第1 項前段之過失傷害罪。
    公訴意旨認被告係犯同法第276 條第1 項過失致人於死之罪
    嫌，尚有未洽，已如前述，惟其起訴之社會基本事實相同，
    爰依法變更起訴法條，併此說明。又被告於肇事後犯罪未被
    發覺前，主動向現場處理車禍員警坦承肇事，並願接受裁判
    等情，有上開自首紀錄表1 紙在卷足稽（見上開相驗卷第18
    頁），經核被告所為與自首之規定相符，應依刑法第62條前
    段之規定，減輕其刑。爰審酌被告疏未注意在劃有行車分向
    線之路段，不得駛入來車車道內而肇事，致告訴人受有如事
    實欄所示之傷害，且本件迄今已歷1 年，仍未與告訴人達成
    和解，撫慰告訴人之心靈，且犯後猶飾詞卸責，行為實有可
    議之處等一切情狀，量處如主文所示之刑，並諭知易科罰金
    之折算標準，以資懲儆。
據上論斷，應依刑事訴訟法第299 條第1 項前段、第300 條，刑
法第284 條第1 項前段、第62條前段、第41條第1 項前段，罰金
罰鍰提高標準條例第1 條前段、第2 條判決如主文。
本案經檢察官甲○○到庭執行職務。
中　　華　　民　　國　　94　　年　　11　　月　　17　　日
                  交通法庭    審判長法　官   張意聰
                                    法　官   施添寶
                                    法  官   錢衍蓁
以上正本證明與原本無異。
如不服本判決，應於判決送達後10日內，向本院提出上訴狀。
中　　華　　民　　國　　94　　年　　11　　月　　21　　日
                                    書記官   鄭淑臻
附錄本案論罪科刑法條全文：
中華民國刑法第284條
因過失傷害人者，處六月以下有期徒刑、拘役或五百元以下罰金
，致重傷者，處一年以下有期徒刑、拘役或五百元以下罰金。
從事業務之人，因業務上之過失傷害人者，處一年以下有期徒刑
、拘役或一千元以下罰金，致重傷者，處三年以下有期徒刑、拘
役或二千元以下罰金。
